【裁判字號】    96,訴,1684
【裁判日期】    970102
【裁判案由】    塗銷抵押權登記
【裁判全文】
臺灣臺南地方法院民事判決              96年度訴字第1684號
原      告  甲○○
                        號
被      告  合作金庫商業銀行股份有限公司
法定代理人  丙○○
訴訟代理人  乙○○
上列當事人間請求塗銷抵押權登記事件，經本院於民國96年12月
19日言詞辯論終結，判決如下：
    主  文
原告之訴駁回。
訴訟費用新臺幣伍仟柒佰參拾元由原告負擔。
    事實及理由
壹、程序方面：
一、按訴狀送達後，原告不得將原訴變更或追加他訴，但經被告
    同意或不甚礙被告之防禦及訴訟之終結者，不在此限，民事
    訴訟法第255條第1項第1款、第7款定有明文。本件原告起訴
    時以合作金庫商業銀行台南分行及合作金庫商業銀行南興分
    行為被告，嗣於訴狀送達後，於本院審理中追加合作金庫商
    業銀行股份有限公司為被告，並撤回對於合作金庫商業銀行
    股份有限公司台南分行及合作金庫商業銀行股份有限公司南
    興分行之起訴（本院96年12月19日言詞辯論筆錄），本院認
    不甚礙被告之防禦及訴訟之終結，依上開規定，應予准許。
二、再按「因不動產之物權或其分割或經界涉訟者，專屬不動產
    所在地之法院管轄。」民事訴訟法第10條第1項定有明文。
    又「請求塗銷土地之抵押權設定登記，顯在行使土地所有人
    之除去妨害請求權，自係因不動產物權涉訟，應專屬該不動
    產所在地之地方法院管轄。」（最高法院87年度台上字第
    1421號裁判要旨參照），本件被告營業所雖設於設在台北市
    中正區○○路77號，非本院管轄區域，惟原告以抵押權所擔
    保之債權已不存在為由，請求塗銷抵押權登記，屬行使土地
    及建物所有人除去妨害請求權之不動產物權訴訟，應專屬不
    動產所在地之法院管轄。本件設定抵押權之土地及建物坐落
    在台南市○區○○段713地號、715地號及其上同段2050建號
    即門牌號碼台南市○○路134號5樓之14房屋，屬本院管轄區
    域，依上開說明，本件專屬本院管轄，合先說明。
貳、實體方面：
一、原告起訴主張：
  (一)原告於民國78年11月9日向被告借款新台幣（下同）53萬元
    ，並提供原告所有坐落在台南市○區○○段713地號、715地
    號土地，及其上同段2050建號即門牌號碼台南市○○路134
    號5樓之14房屋（下稱系爭房地）為擔保設定抵押權登記。
    惟原告已於84年清償全部借款完畢，其後並已將系爭房地移
    轉所有權予訴外人邱繼聰，惟被告迄未辦理塗銷抵押權登記
    ，原告於96年10月3日催請被告塗銷，被告以原告之妻向合
    作金庫商業銀行股份有限公司南興分行借款，原告為連帶保
    證人，尚有有連帶保證債務未清償，拒絕塗銷系爭抵押權。
  (二)按抵押權為從屬物權，抵押債權既因清償而不存在，則抵押
    當然消滅，自不能因原告在合作金庫商業銀行股份有限公司
    南興分行尚有保證債務未清償，而拒絕塗銷抵押權。況原告
    之妻在合作金庫商業銀行股份有限公司南興分行借貸時，已
    提供不動產為擔保設定抵押權，原告縱為連帶保證人，但借
    款契約之訂定為附合契約，其他約定事項第1條就保證範圍
    之約定顯失公平，依民法第247條之1規定，應屬無效，為此
    ，提起本件訴訟。
  (三)並聲明：被告應將於78年11月9日台南市東南地政事務所台
    南土字第36216號就坐落台南市○區○○段713、715地號土
    地面積558平方公尺、640平方公尺全部，及同段2050建號建
    物即坐落門牌公園路134號5樓之14號鋼筋混凝土造10層樓第
    5層房屋總面積32.45平方公尺、陽台4.24平方公尺，所為抵
    押債權53萬元之登記應予塗銷等語。
二、被告則以：原告於78年11月9日向被告借款53萬元，並提供
    系爭房地設定最高限額抵押權53萬元，依原告出具之抵押權
    設定契約書他約定事項第1條記載「本件抵押物即系爭房地
    擔保範圍包括義務人、債務人對權利人（即被告）現在及將
    來所負之借款、票據、保證、開發國內信用狀、損害賠償等
    之一切債務」等語，上開借款原告固已於84年間全數清償完
    畢，但因抵押權存續期間未屆滿，且原告未即時請求塗銷系
    爭抵押權，復於抵押權存續期間中之87年2月12日擔任其妻
    即訴外人許珠柳向被告借款356萬元之連帶保證人，而該筆
    借款僅繳息至95年8月11日，其後即未依約清償本息，迄今
    尚欠本金3,220,258元，及自95年8月12日起之利息、違約金
    未清償，原告為連帶保證人，應負連帶清償之責，應以原告
    之資力為欠款之擔保。又權利睡眠者應不受法律上之保護，
    原告於民法債編修正後，至今始主張其他約定事項第1條依
    民法第247條之1規定無效，有違誠信原則，應無理由。況所
    謂顯失公平而無效者，應係以契約當事人之一方於訂約當時
    處於無從選擇締約對象或無從拒絕締約餘地之情況，而簽訂
    顯然不利於己之約定為其條件而言，本件借款並無此情形，
    故無顯失公平。並聲明：駁回原告之訴。
三、兩造不爭執之事項：
  (一)原告於78年11月9日向被告借款53萬元，並提供原告所有系
    爭房地設定最高限額53萬元抵押權，抵押權存續期間自78年
    11月6日起至108年11月6日止，原告已於84年間清償全部借
    款，但未辦理塗銷抵押權登記。
  (二)原告於抵押權存續期間中之87年2月12日擔任其妻即訴外人
    許珠柳向被告借款356萬元之連帶保證人，而該筆借款僅繳
    息至95年8月11日，其後即未依約清償本息，依約定全部債
    務視為到期，迄今尚欠本金3,220,258元，及自95年8月12日
    起之利息、違約金未清償之事實。
  (三)原告於94年7月19日將系爭房地移轉所有權予訴外人丘繼聰
    ，系爭房地最高限額53萬元抵押權設定登記尚未塗銷。
四、本院得心證之理由：
    原告主張系爭房地抵押權所擔保借款債權53萬元已不存在，
    上訴人應將系爭抵押權登記予以塗銷，且其他約定事項第1
    條為附合契約，對於原告顯失公平，應屬無效，則為被告所
    否認，並上開情詞為辯，是本件所應審究者為系爭抵押權設
    定約定書其他約定事項第1條約定之擔保債務範圍，是否包
    括原告積欠被告之連帶保證債務？原告得否請求被告塗銷系
    爭抵押權登記？茲詳細說明如下：
  (一)系爭抵押權設定約定書其他約定事項第1條約定之擔保債務
    範圍，包括原告積欠被告之連帶保證債務：
  (1)按最高限額抵押權所擔保債權之範圍，依民法第861條規定
    之意旨，固得由當事人自由約定之；惟是否得不劃定一定之
    範圍，此涉及「概括最高限額抵押權」是否有效之問題。所
    謂「概括最高限額抵押權」，係指抵押權人（債權人）與債
    務人間，無基本契約（一定之法律關係）為擔保債權發生之
    基礎關係，而將該當事人間所發生現在與將來之一切債權，
    在最高限額內予以擔保之最高限額抵押權。此種抵押權因當
    事人就擔保債權發生原因之基礎關係未加以限定，故債務人
    與抵押權人間所生之一切債權，例如因侵權行為或不當得利
    所生之偶發債務，均可能成為擔保之範圍，致使抵押人負擔
    不可預期之債務，自非妥當。且因擔保債權未劃定一定範圍
    ，抵押物在最高限額範圍內受無限制之拘束，尤其在最高限
    額約定過高之情形，將使實際擔保債權額與最高限額間之抵
    押物交換價值陷於窒息狀態，致妨害其交換價值之有效利用
    ，有違物盡其用之旨。加以在一般最高限額抵押權因就擔保
    債權限定一定之範圍，故後次序抵押權人或一般債權人就抵
    押物應負之擔保程度，可作相當之預測；反之概括最高限額
    抵押權因未劃定擔保債權之範圍，不僅偶然發生之債權可隨
    時進入擔保範圍，甚至抵押權人得以不當方法蒐集無擔保債
    權、票據債權，列入擔保範圍，使上述預測陷於不可能，對
    於後次序抵押權人或一般債權人即有保護欠周之弊害。另概
    括最高限額抵押權之設定，常係經濟上強者之金融機關，以
    定型化契約之形式，使經濟上弱者之債務人不得不加以接受
    ，抵押權人然後利用抵押物交換價值之獨佔，立於較諸其他
    債權人優勢之地位，形成壓迫經濟上弱者之不公平後果，有
    違社會正義之理想，且概括最高限額抵押權所擔保之不定債
    權，因無一定之基礎關係為其發生原因，該抵押權已無一定
    之法律關係可資從屬，亦顯有違反抵押權之「從屬性」，自
    難承認其為有效。又按最高限額抵押權係對於債權人一定範
    圍內之不特定債權，預定一最高限額，由債務人或第三人提
    供抵押物予以擔保之特殊抵押權。是以最高限額抵押權所擔
    保之債權，必須為一定範圍內所發生之債權。準此以觀，最
    高限額抵押權不僅有其特定性，且最高限額抵押權係從屬於
    此一定範圍內之法律關係，最高限額抵押權所擔保者，即係
    此不斷發生之債權。該一定範圍之法律關係，即為最高限額
    抵押權之基礎關係。至概括最高限額抵押權，因債權人與債
    務人間無基本契約（一定之法律關係）為擔保債權發生之基
    礎關係，自難認為有效。是該條約定倘泛言「一切債務」均
    在擔保之內，此部分概括之約定，因欠缺基礎之法律關係，
    屬概括最高限額抵押權約定之態樣，難認為有效（最高法院
    90年度台上字第1164號、93年度台上字第1762號判決意旨參
    照）。系爭抵押權設定契約書所附之其他約定事項第1條約
    定：「本抵押權設定契約書之擔保物提供人（即義務人），
    所提供之本抵押物，其擔保範圍包括義務人、債務人對權利
    人（即抵押權人）台灣省合作金庫（以下簡稱貴庫）現在（
    包括過去所負現在尚未清償）及將來所負之借款、票據、保
    證、開發國內外信用狀、損害賠償之一切債務」等語，有其
    他約定事項附於本院卷足稽（本院卷第34頁），位上開司法
    實務見解，顯見上開約定泛言「一切債務」在擔保範圍內之
    概括約定，欠缺基礎之法律關係，難認為有效。
  (2)又所謂定型化契約應受衡平原則限制，係指締約之一方之契
    約條款已預先擬定，他方僅能依該條款訂立契約，否則，即
    受不締約之不利益，始應適用衡平原則之法理，以排除不公
    平之「單方利益條款」，避免居於經濟弱勢之一方無締約之
    可能，而忍受不締約之不利益，是縱他方接受該條款而締約
    ，亦應認違反衡平原則而無效，俾符平等互惠原則。茲保證
    人既係擔保他人間之債務清償責任，並非經濟之弱者，且未
    自保證契約獲取任何利益，如認保證契約有違民法保護保證
    人之任意規定，自可不訂定保證契約，並不因其未為保證人
    而生不利益，或經濟生活受制於銀行不得不為保證之情形。
    是保證人如因同意某條款而訂定保證契約，該條款又屬當事
    人得依特約排除之任意規定，除另有其他無效之原因外，保
    證人即不得任指該契約條款為無效（最高法院93年度台上字
    第710號判決參照）。系爭抵押權設定契約書所附之其他約
    定事項第1條約定：「本抵押權設定契約書之擔保物提供人
    （即義務人），所提供之本抵押物，其擔保範圍包括義務人
    、債務人對權利人（即抵押權人）台灣省合作金庫（以下簡
    稱貴庫）現在（包括過去所負現在尚未清償）及將來所負之
    借款、票據、保證、開發國內外信用狀、損害賠償之一切債
    務」等語，除「一切債務」之約定無效外（如上所述），其
    餘擔保基礎之法律關係，即「借款、票據、保證、開發國內
    外信用狀、損害賠償」之約定，既明確列舉，且原告可自行
    決定其是否與被告訂立「保證契約」，亦得以特約排除上開
    其他約定條款事項第1條之內容，且不因其未為保證人而生
    何不利益，或經濟生活受制於銀行不得不為保證之情形，依
    上開說明，其他約定事項第1條除關於「一切債務」之約定
    固屬無效，惟其餘約定內容，並無民法第247條之1各款顯失
    公平之情事，原告仍應受該約定內容之拘束，原告主張他約
    定條款事項第1條之約定無效，系爭抵押權擔保債務範圍，
    不包括原告應清償之連帶保證債務，即非可採。
  (3)又訂立在一定金額之限度內，擔保現在已發生及將來可能發
    生之債權之抵押權設定契約而言。此種抵押權所擔保之債權
    ，除訂約時已發生之債權外，即將來發生之債權，在約定限
    額之範圍內，亦為抵押權效力所及。雖抵押權存續期間內已
    發生之債權，因清償或其他事由而減少或消滅，原訂立之抵
    押契約依然有效，嗣後在存續期間內陸續發生之債權，債權
    人仍得對抵押物行使權利。此種抵押契約如未定存續期間，
    其性質與民法第754條第1項所定就連續發生之債務為保證而
    未定有期間之保證契約相似，類推適用同條項規定，抵押人
    固得隨時通知債權人終止抵押契約，對於終止契約後發生之
    債務，不負擔保責任。反之，此種抵押契約定有存續期間者
    ，訂立契約之目的，顯在擔保存續期間內所發生之債權，凡
    在存續期間所發生之債權，皆為抵押權效力所及，於存續期
    間屆滿前所發生之債權，債權人在約定限額範圍內，對於抵
    押物均享有抵押權，除債權人拋棄為其擔保之權利外，自無
    許抵押人於抵押權存續期間屆滿前，任意終止此種契約。縱
    令嗣後所擔保之債權並未發生，僅債權人不得就未發生之債
    權實行抵押權而已，非謂抵押人得於存續期間屆滿前終止契
    約而享有請求塗銷抵押權設定登記之權利（最高法院66年度
    台上字第1097號判例參照）。系爭抵押權存續期間自78年11
    月6日起至108年11月6日止，雖原告已於84年間清償借款53
    萬元，惟抵押權存續期間尚未屆滿，原告並未舉證證明其已
    於清償完畢時明確向被告表示日後不再向上訴人借貸或保證
    ，或被告已拋棄為其擔保之權利，是原告於抵押權存續期間
    中之87年2月12日為其妻即訴外人許珠柳向被告借款356萬元
    之連帶保證人，而該筆借款僅繳息至95年8月11日，其後即
    未依約清償本息，依約定全部債務視為到期，尚欠本金3,22
    0,258元，及自95年8月12日起之利息、違約金未清償，此連
    帶保證債務，在系爭房地擔保之債務範圍內，而為系爭抵押
    權擔保效力所及，堪以認定。
  (二)原告不得請求被告塗銷系爭抵押權登記？
    按抵押人將抵押之不動產讓與第三人取得後，即脫離抵押關
    係，該抵押權即存在於抵押權人與第三取得人之間，倘原抵
    押人並非抵押權設定契約之債務人，就讓與後之抵押權，即
    無物權關係及債之關係，自非請求塗銷抵押權登記之訴之適
    格原告（最高法院81年度台上字第309號判決參照）；債務
    人提供所有不動產（抵押物）為擔保，以借用現金為目的，
    而與債權人設定最高限額抵押權，在抵押權存續期間內，陸
    續向債權人借用款項，於不逾約定最高限額之範圍內，固為
    抵押權效力所及。然債務人在此抵押關係存續中，將抵押物
    讓與第三人，並已為所有權移轉登記，此後即喪失其供擔保
    債務人之身分，如再向債權人借用款項，自非屬原設定抵押
    權所擔保之範圍。受讓人祇須將抵押物所有權移轉登記前所
    擔保而已發生之債務，按約定之最高限額悉數清償，原設定
    之抵押權即應因而歸於消滅（最高法院79年度台上字第2351
    判決參照）。系爭房地原抵押人及債務人均為原告，系爭抵
    押權擔保債務範圍固及於原告應清償之連帶保證債務，惟原
    告已於94年7月19日將系爭房地移轉所有權予訴外人丘繼聰
    ，依上開說明，原告已脫離抵押關係，現系爭抵押權存在於
    抵押權人即被告與第三取得人即丘繼聰之間，原告於悉數清
    償連帶保證債務後，系爭抵押權擔保之債務始歸於消滅，方
    得由適格之系爭房地所有人即訴外人丘繼聰訴請被告塗銷系
    爭抵押權。
五、綜上所述，系爭抵押權利存續期間尚未屆滿，設定契約書所
    附其他約定事項第1條，所定抵押權擔保之範圍包含原告積
    欠被告之連帶保證債務，惟原告已將爭房地移轉所有權予訴
    外人丘繼聰，原告於悉數清償連帶保證債務後，系爭抵押權
    擔保之債務始歸於消滅後，方得由適格之訴外人丘繼聰訴請
    塗銷系爭抵押權。從而，原告訴請塗銷系爭抵押權設定登記
    ，為無理由，不應准許。本件事證已臻明確，兩造其餘主張
    陳述及攻擊防禦方法，核與判決之結果不生影響，爰不逐一
    論述，併此敘明。
六、按法院為終局判決時，應依職權為訴訟費用之裁判；訴訟費
    用，由敗訴之當事人負擔；民事訴訟法第87條第1項、第78
    條分別定有明文。經查：本件訴訟費用確定為5,730元（即
    第一審裁判費），應由敗訴之原告負擔，爰併予確定如主文
    第2項所示。
七、據上論結，本件原告之訴為無理由，應依民事訴訟法、第78
    條、第87條第1項，判決如主文。
中    華    民    國    97    年    1     月    2     日
                  民事第三庭法  官  張桂美
以上正本證明與原本無異。
如對本判決上訴，須於判決送達後20日內向本院提出上訴狀（須
附繕本）。
中    華    民    國    97    年    1     月    2     日
                            書記官  謝安青


司法院資訊處製作；財團法人民間司法改革基金會備份。
